【裁判字號】    99,上易,1032
【裁判日期】    990824
【裁判案由】    違反性騷擾防治法
【裁判全文】
臺灣高等法院刑事判決                99年度上易字第1032號
上  訴  人  臺灣臺北地方法院檢察署檢察官
被      告  甲○○
選任辯護人  鄭曄祺律師
            孫銘豫律師
            陳鈺歆律師
上列上訴人因被告違反性騷擾防治法案件，不服臺灣臺北地方法
院98年度易字第2619號，中華民國99年4月9日第一審判決（起訴
案號：臺灣臺北地方法院檢察署98年度易字第2619號），提起上
訴，本院判決如下：
    主  文
上訴駁回。
    理  由
一、公訴意旨略以：被告甲○○為設於臺北市○○區○○路 243
    號「○○中醫診所」之開業醫師，於民國98年5月11日晚上9
    時45分許，在上開診所內，趁3324HV9807至該診所看診，被
    告為3324HV9807進行觸診時，因無護士陪診，突然隔著褲子
    以手握住3324HV9807之外陰部，3324HV9807受驚之餘，立刻
    將被告之手揮開。後3324HV9807因不堪受辱，回家後即報警
    處理查獲，因認被告涉有性騷擾防治法第25條第1項之罪嫌
    等語。
二、按犯罪事實應依證據認定之，無證據不得認定犯罪事實；不
    能證明被告犯罪或其行為不罰者，應諭知無罪之判決，刑事
    訴訟法第154條第2項、第301條第1項分別定有明文。次按事
    實之認定，應憑證據，如未能發現相當證據，或證據不足以
    證明，自不能以推測或擬制之方法，以為裁判之基礎；又認
    定犯罪事實所憑之證據，雖不以直接證據為限，間接證據亦
    包括在內，然而無論直接或間接證據，其為訴訟上之證明，
    須於通常一般之人不致有所懷疑，而得確信其為真實之程度
    者，始得據為有罪之認定；再認定不利於被告之事實，須依
    積極證據，苟積極證據不足為不利於被告事實之認定時，即
    應為有利於被告之認定，更不必有何有利之證據，最高法院
    40年臺上字第86號、76年臺上字第4986號及30年上字第 816
    號分別著有判例意旨可資參照。又按告訴人之告訴，係以使
    被告受刑事訴追為目的，是其陳述是否與事實相符，仍應調
    查其他證據以資審認；又被害人之陳述如無瑕疵，且就其他
    方面調查又與事實相符，固足採為科刑之基礎，倘其陳述尚
    有瑕疵，而在未究明前，遽採為論罪科刑之根據，即難認為
    適法，最高法院52年臺上字第1300號、61年臺上字第3099號
    著有判例意旨可資參照。況刑事訴訟法第161條第1項亦明定
    ，檢察官就被告犯罪事實，應負舉證責任，並指出證明之方
    法，是檢察官對於起訴之犯罪事實，應負提出證據及說服之
    實質舉證責任，倘所提出之證據，不足為被告有罪之積極證
    明，或其指出證明之方法，無從說服法院以形成被告有罪之
    心證，基於無罪推定之原則，自應為被告無罪判決之諭知，
    亦經最高法院92年度臺上字第 128號著有判例意旨可資參照
    。
三、公訴人認被告涉犯性騷擾防治法第25條第 1項罪嫌，無非係
    以告訴人即被害人3324HV9807所指訴之上揭犯罪事實，及證
    人乙○○證述被告為3324HV9807觸診時，其並未在旁跟診，
    事後被告、被告妻李○芬、被告女兒陳○慈曾調取診所監視
    錄影帶觀看，陳○慈告知其被告確有觸摸3324HV9807下體之
    事實等語為其主要論據。訊據被告堅詞否認涉有上開犯行，
    辯稱：當日係3324HV9807以有腸胃疾病為由，要求伊為其觸
    診，伊僅按壓3324HV9807之腹部，過程只有1、2分鍾，並未
    觸及3324HV9807之下體外陰部等語。
四、經查：
  (一)告訴人3324HV9807於警詢時指訴：我於98.05.11日21時45分
    至聖醫中醫診所就診，中醫師問診後即叫我平躺於醫療床上
    ，接著以手隔著衣服觸摸我的腹部，後突然隔著衣服觸摸並
    捏我下體，我馬上用手撥開中醫師的手並斥責為什麼要摸我
    的下體。我質問原因，中醫師還裝作若無其事不回答我，被
    撫摸的感覺我覺得非常的不正常也不舒服。中醫師問診時沒
    有護士在場，躺在醫療床上觸診時也沒有護士在場，直到觸
    摸我下體被我發現以手撥開大吵時才有護士進來等語（98年
    度偵字第16771號卷第9頁）。於檢察官偵訊時證稱：我是因
    胃腸、皮膚過敏去看診，進診間時沒有護士，就我跟被告二
    人，他叫我躺在角落病床上，先隔著衣服摸我肚子，接著突
    然用手伸到我下部體位隔著褲子很用力握了一下外陰部，我
    很用力把他手揮開，他轉身並問我胃腸有沒有其他問題，我
    嚇傻了，很生氣，跟他講了一下考醫師執照的事情，後他說
    要幫我開胃腸藥，我說還有皮膚過敏，他說不能一起開，我
    說為什麼不行就跟他大小聲，後來護士乙○○跟另一個男的
    走進來，乙○○有聽到我跟被告講胃腸及皮膚開藥的事情，
    後來被告有開胃腸的藥給我，我就回家了等語（同上偵卷第
    38頁）。於原審審理時具結證稱： 5月11日我有去「聖醫中
    醫診所」看診，看診時診療室裡面沒有簾子，是開放式的，
    病床是放在角落。我一開始說要看皮膚、腸胃，被告就說躺
    在病床，然後他就開始摸我的腹部那邊，沒有把簾子拉起來
    ，當時只有我和醫生在診療室，當時衣褲沒有脫掉，他一開
    始就壓我肚子腸胃的地方，他摸我腸胃的時候，他問我說還
    有無哪個地方不舒服的。我說沒有，他按診約2、3分鐘，後
    來手往下，握我的外陰部大概2、3秒時間，我嚇了一跳就用
    左手把他的手推開。他就回頭轉身，就問我說除了腸胃還有
    無其他的問題，我沒有說任何話，我嚇到了，不知道該怎麼
    辦。後我坐回椅子上，第一句話是說我曾經唸過法律，並問
    他中醫執照是什麼時候考取的，他就說2000年左右，我是想
    要知道他是不是合法的醫師。後來我跟被告因為開藥的事情
    爭吵，聲音很大聲，外面的護士乙○○跟男生助理就走進來
    ，沒看到被告太太是否在場。後來被告只有開腸胃藥給我，
    我很生氣，我在外面等拿到藥才離開等語（原審卷第21至27
    頁）。雖3324HV9807上開證述內容互核大體一致，惟稽諸證
    人即診所內之助理潘普騰於原審審理時到庭具結證稱：98年
    5月11日那天我記得有壹個女病患（按即告訴人332HV9807）
    在下班的時候在口氣上面跟我們的女護士有爭執，是因為女
    病患要求被告同時開皮膚藥、胃藥，女病患有問被告要治療
    多久，這時候乙○○就搶答被告的話說要分2、3個月的時間
    ，這個女病患有回答你又不是醫師，你沒有資格回答。看診
    過程中沒有其他爭執，告訴人離開的時候很正常，表情沒有
    不開心。那天在候診室有被告、女病患、我、乙○○，還有
    兩、三位的候診病人，還有陳太太。當天我大部分的時間都
    在裡面，醫師幫女病患按診我有看到，簾子沒有拉上，按診
    時間大概1、2分鐘，我看到被告是按腹部。醫師按診時病人
    沒有與醫師有大叫或爭吵的聲音或行為。因為告訴人爭執不
    是針對被告，而是因乙○○搶答問題而與乙○○爭執等語（
    原審卷第141至150頁）；及證人即被告之妻李蕙芬於原審審
    理時具結證稱： 5月11日發生本案時，我在現場，告訴人來
    看病的時候是我掛號。我向告訴人要健保卡，她說沒有帶健
    保卡，我問她是否要押單，押單要 300元，她說她沒有帶錢
    ，所以我對她印象很深，因為我們很少有這樣的病人。後來
    她說她要回去拿健保卡，我問她說遠不遠，因為那時候時間
    已經 9點半，我們10點就要下班了，她說她住在附近，她要
    回去拿。告訴人看診時我在收便當，每天晚上我都會進去收
    東西，我進去的時候她剛好在問診，本來被告說要幫她開皮
    膚病的藥，告訴人跟被告說她肚子很痛，被告就請告訴人躺
    在旁邊的診療床上面，然後幫告訴人按診，我覺得這個病人
    蠻怪，基於職業的第六感，就在旁邊看。當時旁邊有潘普騰
    、乙○○，還有 3位候診的女病人，其中有壹個是妹妹，候
    診室外大概還有4、5位病人等推拿師推拿。按診時被告向告
    訴人說如果有按到痛的地方就跟他說一下，但是告訴人一直
    都沒有說有痛。後來被告就問告訴人說你還有哪邊痛，告訴
    人說沒有。被告就轉身回座位了，過程中沒有觸摸到告訴人
    下體。為顧及病人的隱私，所以診間的錄影機是安裝 3天的
    等語（原審卷第105至108頁）。又另證人即接續於332HV980
    7 後面看診之王綺及陪同其就醫之王綺母親呂昭緩亦均到庭
    證稱：當日就診之時，診間內尚有其他候診之病患，亦未見
    3324HV9807因就診之事與被告爭執等語（原審卷第174至177
    頁），3324HV9807上揭指訴之內容與證人潘普騰、李蕙芬、
    王綺、呂昭緩等證稱之內容有所出入，是告訴人3324HV9807
    上揭指訴之內容尚非全無瑕疵可指。
  (二)雖證人乙○○於原審審理具結證稱：當天我沒看到前面看診
    經過，我是聽到爭吵的聲音，所以進去診療室，裡面除了被
    害人跟醫師與我之外，沒有其他人。我發現被害人跟被告在
    爭吵，吵架的內容，大概是醫生看診的問題，我以為是醫師
    講話得罪人，我只有聽到她說皮膚的、腸胃的問題。他們吵
    的時候醫師、被害人都坐在椅子上面。我進去到被害人離開
    ，不到 5分鐘。被害人當時很生氣，我幫她收費，問被害人
    為什麼，被害人什麼話都沒有說拿了藥轉頭就走了。我沒聽
    到被害人講說醫師為何碰她的身體之類的話，當時陳○慈沒
    在診所裡面，潘普騰是在櫃台，我在忙拿熱敷袋，看診過程
    中潘普騰沒有進入診療室。被害人看完了，才看王綺跟另一
    個減重的病人，王綺看診的時候李○芬才進來的。事後一個
    星期，警察來問，沒有調閱監視錄影器，只是照了幾張攝影
    機的照片就走了。當天警察把被害人的看診的時間點記下來
    讓我們知道，然後警察只有拍照走了，我們就去調錄影帶，
    然後陳孝慈就請裝攝影機的人來，把原本是可以保存7天的
    錄影帶，改成保存3天的錄影帶，她請裝攝影機的人去燦坤
    買的，更改完當天內容就被洗掉了。我沒有看到錄影帶內容
    ，可是我有聽陳孝慈說，被告用手去摸被害人的下體這回事
    ，陳孝慈從診療室出來，還直接表演給我看，就做摸我的下
    體動作，時間一下下，陳○慈說被害人很生氣，把被告的手
    推開。被告與李蕙芬、陳○慈調閱錄影帶的確切日期是警察
    來的那天，日期我忘記了，就是錄影帶的第7天，也就是發
    生性騷擾事情的第7天，當天監視錄影還在，警察沒有調閱
    等語（原審卷第94至101頁），於檢察官偵訊時亦為內容大
    致相同之證述。惟與證人於警詢時所供述：被告於98.05.11
    日21時45分看診時我全程在場，全程在3324HV9807身後，被
    告問診時沒有隔著衣服觸摸3324HV9807 腹部後接著捏其下
    體，我全程都在場沒有聽到吵架，當時他太太也有進來，還
    有候診的二位病人（王綺、黃聖筑）在候診區座位上等語（
    同上偵卷第15頁）相悖，且乙○○於案發後嗣因與被告及女
    兒陳孝慈等有所爭執，已於98年7月6日離職，嗣並與被告等
    因勞資爭議案件聲請調處，有勞資爭議協調會議紀錄在卷可
    憑（原審卷第36至38頁），並對被告女兒陳○慈提起刑事告
    訴。又依證人潘普騰證稱，乙○○於離職之時，曾揚言要到
    警局翻口供。參以乙○○於檢察官偵訊時證稱曾聽聞陳孝慈
    告知，調閱監視錄影帶有看到被告觸摸3324HV9807下體之事
    實，係於98年7月24日，已在其自被告處離職，雙方已生怨
    隙之後。且依陳○慈於原審審理時具結證稱：我沒在警察來
    的當日告訴乙○○說有看到監視器中被告摸告訴人下體這件
    事。監視器是我媽媽自己找人家來裝的，是後來發生這件事
    情，我爸爸回去跟我媽媽討論的時候，我才知道監視錄影器
    只保留3天。所以在警察來時候，錄影機的內容已經被洗掉
    了。警察到診所那天我不在，我們沒有調閱監視器，因為我
    們沒有人會操作。因為那時候我媽媽說好像只有3天，警察
    來的時候已經超過1個星期，我媽媽就說已經來不及了，所
    以我們不用調了。我們診所沒有在5月份的時候更換監視錄
    影機的硬碟。從98年3月間跟乙○○發生爭吵到7月6日都沒
    有去過診所等語（原審卷第104頁），可知陳○慈並無告知
    乙○○由監視錄影中看到被告觸摸3324HV9807下體，且請人
    將監視錄影帶之保存期限由7天改為3天之情。復再酌以乙○
    ○上揭證稱內容，亦與證人潘普騰及李○芬所證稱之內否有
    所歧異，是其證稱內容是否可採，即有疑義。
  (三)復再參以告訴人3324HV9807於案發後曾與證人乙○○間有30
    次之通聯紀錄，並與乙○○之男友羅世明所持用之手機有 1
    次通聯紀錄（原審卷第45至82頁），且於原審98年10月12日
    第 1次審理本案時由乙○○陪同到庭（此業經乙○○證述在
    卷），但3324HV9807卻於原審審理時，陳稱案發後未曾與乙
    ○○有任何接觸，是告訴人3324HV9807上揭指訴內容之憑信
    性如何，即堪質疑。
五、原審法院經詳細調查、審理後，基於同上之認定，而為被告
    無罪之判決，經核並無違誤，應予維持。檢察官依告訴人之
    請求，提起上訴意旨略以：證人潘普騰雖證稱當時診間內至
    少有5、6個人在，惟案發當時，診所已快關門，多數人應均
    在外打掃整理，不可能在診間，且被告之妻雖證稱監視錄影
    畫面只保留 3天云云，但為其片面之詞，有可能為被告之妻
    將錄影畫面刪除云云，經核俱屬主觀臆測之詞，尚不足據為
    被告有罪之認定。又上訴意旨另稱，乙○○之證詞應為可採
    云云，並請求再傳訊證人乙○○，惟查，原審業就乙○○之
    證詞不足採信之認定，詳予認定之理由，經核亦無違誤。上
    訴意旨徒憑其主觀之認定，主張乙○○之證詞為可採云云，
    自有未合。至上訴人請求傳喚證人乙○○部分，經本院合法
    傳喚二次證人乙○○均未出庭，且依告訴人前於警詢、偵審
    中之供述，於被告對告訴人為觸診時，僅被告與告訴人二人
    在診療室內，並無護士在場，嗣後在告訴人大叫後，才有護
    士進來診療室等情，顯見於案發當時，乙○○並未全程在場
    ，亦未親眼目賭性騷擾之情況；另乙○○於原審證述曾聽聞
    陳孝慈描述所見監視器內容云云，然此為證人陳孝慈否認，
    如前所述，是證人乙○○於原審就此部分證言，亦非其親自
    見聞之情甚明，乃係傳聞之證據，故證人乙○○之證詞均不
    能作為被告有罪之依據，自無再傳喚乙○○之必要。從而，
    原判決已就檢察官起訴之論據，均詳予調查後，認被告並無
    性騷擾之行為，並已依據卷內證據資料，逐一指駁，併說明
    其證據證明力判斷之心證理由，經核並無違誤。此外，復無
    其他補強證據存在，故檢察官所舉上開其他證據，尚不能使
    本院得被告有罪之確信，故其上訴為無理由，應予駁回。
據上論結，應依刑事訴訟法第368條，判決如主文。
本案經檢察官李良忠到庭執行職務。
中    華    民    國    99    年     8    月     24   日
                  刑事第七庭  審判長法  官  宋明蒼
                                    法  官  楊智勝
                                    法  官  游紅桃
以上正本證明與原本無異。
不得上訴。
                                    書記官  戴伯勳
中    華    民    國    99    年    8     月    25    日

司法院資訊處製作；財團法人民間司法改革基金會備份。
